【裁判字號】    89,台上,3545
【裁判日期】    890621
【裁判案由】    偽造有價證券
【裁判全文】
最高法院刑事判決                              八十九年度台上字第三五四五號
    上  訴  人  甲○○
右上訴人因偽造有價證券案件，不服台灣高等法院台中分院中華民國八十七年三月十
八日第二審更審判決（八十六年度上更(一)字第一九三號，起訴案號：台灣台中地方法
院檢察署八十二年度投偵字第三四五一號），提起上訴，本院判決如左：
    主  文
原判決撤銷，發回台灣高等法院台中分院。
    理  由
本件原判決認定：上訴人甲○○因不滿祖產分配不公，明知與其弟蘇三元並無新台幣
（下同）一千二百萬元債權債務關係，竟於民國八十二年四月二十八日，在南投縣埔
里鎮○○○街二○○號住處，乘其母病危，請法師作法乞福之際，佯稱欲為其母乞壽
，誘騙蘇三元在紙質細軟之黃色冥紙簽署其姓名、住址及金額一千二百萬元（每一百
萬元表示乞壽一年），蘇三元不疑有他，遂依甲○○之指示一一填列，並代填其妻謝
網哖之名共同保證，詎甲○○取得上開字跡後，竟圖供行使之用，於不詳日期，在不
詳地點，偽造蘇三元、謝網哖簽名為共同發票人金額一千二百萬元之本票一紙，甲○
○並自行寫上阿拉伯數字之金額及蓋上發票日為八十二年四月十五日，到期日為八十
二年五月三十一日，委不知情之不詳刻印者盜刻蘇三元、謝網哖之印章各一枚，加蓋
於上開本票上，於八十二年六月二十日持向台灣台中地方法院聲請裁定該本票准許強
制執行等情。因而撤銷第一審之無罪判決，改判論處甲○○意圖供行使之用，而偽造
有價證券罪刑，固非無見。
惟查：(一)已受請求之事項未予判決者，其判決當然違背法令，刑事訴訟法第三百七十
九條第十二款定有明文。原判決認定上訴人甲○○偽造告訴人蘇三元及其妻謝網哖簽
名為共同發票人之本票後，即持向台灣台中地方法院聲請裁定該本票准許強制執行，
依其認定之事實，上訴人除犯偽造有價證券罪外，似又牽連犯使公務員登載不實罪，
且起訴書亦記載此部分犯罪事實，僅漏引法條而已，原判決置該部分事實於不論，自
屬違誤。(二)審理事實之法院，對於被告有利及不利之證據，應一律注意，詳為調查，
然後綜合全案證據資料，本於經驗法則以定其取捨，故證據雖已調查而尚有其他必要
部分未經調查者，仍難遽為被告有利或不利之認定。前開本票（票號○四二六七八）
經送法務部調查局鑑定結果，認本票上蘇三元之簽名，與其平時、當庭及檢察官偵查
中之簽名均相同，且本票上之文字（含簽名及金額）及印文係直接書寫及蓋印在本票
上，並非轉印品，另上訴人所提出之本票簿中，票號○四二六七九空白本票上留有票
號Ｏ四二六七八所書寫之潛伏壓痕，有該局之鑑定通知書可稽（見一審卷第三十一頁
，原審上訴卷第四十九頁，更(一)卷第二十二頁）。告訴人蘇三元亦於原審供稱：「字
是我，但我並無開本票給他，但上面的字好像是我的」、「甲○○叫我順便寫我太太
的姓名」等語（見上訴卷第二十一頁）。原審未採上開鑑定意見，認定上訴人係先誘
騙蘇三元在紙質細軟之黃色冥紙上書寫前揭文字，俟取得蘇三元之字跡後，再偽造其
夫妻名義之本票，並謂「告訴人所稱之黃色冥紙，其紙質細軟，此有其提出之樣品在
卷可考，則於其上書寫後，其下墊以空白本票，於冥紙上重複使力，其情形應與直接
書寫於本票上相當，且第二張空白本票上，應亦有上一張本票之書寫壓痕」云云（原
判決第五頁）。但於冥紙上重複使力，何以其情形應與直接書寫於本票上相當？原判
決並未說明其所憑之依據，已嫌理由不備。且蘇三元所稱之黃色冥紙既然紙質細軟，
則於冥紙上重複使力，是否會造成紙張破損字跡變形？書寫在卷附紙質細軟之冥紙上
之文字，是否確能複製雷同之字跡並直接書寫於本票上，其方法為何？究屬專業知識
與技術範疇，本院前次發回意旨，亦指明本票上字跡是出於臨摹描寫或自然運筆，應
再予鑑定，以根究明白，乃原審既未依法務部調查局函載「通知事項」（見更(一)卷第
九十六頁），蒐集告訴人之相關字跡再送該局鑑定，亦未委請其他機關進一步鑑定明
白，逕自推測上訴人係以前開方法偽造本票，併有調查未盡之違誤。以上或為上訴意
旨所指摘，或為本院依職權得調查之事項，應認仍有發回更審之原因。
據上論結，應依刑事訴訟法第三百九十七條、第四百零一條，判決如主文。
中      華      民      國    八十九    年      六      月    二十一    日
                              最高法院刑事第九庭
                                  審判長法官  張  信  雄
                                        法官  賴  忠  星
                                        法官  張  清  埤
                                        法官  李  伯  道
                                        法官  陳  世  雄
      右正本證明與原本無異
                                              書  記  官
中      華      民      國    八十九    年      六      月    二十六    日


司法院資訊處製作；財團法人民間司法改革基金會備份。
